臺灣高等法院民事判決　　　　　　　　　　　　　　九十二年度保險上字第六二號
　　上　訴　人　甲○○
　　訴訟代理人　陳河泉律師
　　被 上訴 人　美商康健人壽保險股份有限公司台灣分公司
　　法定代理人　瑋晶升
　　訴訟代理人　吳光陸律師
右當事人間請求給付保險金事件，上訴人對於中華民國九十二年七月二十三日臺灣桃
園地方法院九十年度保險字第一二號第一審判決提起上訴，本院於中華民國九十三年
十一月三十日言詞辯論終結，判決如左：
    主    文
原判決廢棄。
被上訴人應給付上訴人新台幣參佰伍拾萬元，及自民國八十九年八月四日起至清償日
止，按年息百分之十計算之利息。
第一、二審訴訟費用由被上訴人負擔。
本判決所命給付，上訴人以新台幣壹佰貳拾萬元為被上訴人預供擔保，得假執行，但
被上訴人如以新台幣參佰伍拾萬元為上訴人預供擔保，得免為假執行。
    事實及理由
一、上訴人起訴主張略以：上訴人於民國八十七年七月二十三日以自己為要保人及被
    保險人，向被上訴人投保意外傷害保險一年，含新台幣（下同）一千萬元意外傷
    害保險主約，及一千元意外傷害醫療保險金日額給付附約在內，被上訴人並無書
    面詢問，僅以電話詢問，追蹤上訴人五年之病史，上訴人未經體檢即獲核保，期
    滿後復續保一年（自八十八年七月二十三日中午十二時至八十九年七月二十三日
    中午十二時止，為期一年），於續保有效期間內即八十九年一月八日，上訴人在
    家中進行果樹整理及施肥工作時，不慎意外跌倒，導致腰部受傷。被上訴人並已
    依附約支付含利息在內住院二十六日之意外傷害保險醫療金（即住院日額給付）
    二萬六千一百六十四元予上訴人，足見被上訴人已確認上訴人所施行腰椎、薦椎
    手術係意外造成。根據上訴人殘廢程度，被上訴人依主約應給付三百五十萬元，
    然被上訴人卻藉口上訴人係舊疾造成殘廢而拒不理賠，惟舊疾早經痊癒，本件純
    屬新傷意外，被上訴人應予理賠。縱認上訴人之受傷除新傷外，並有舊疾之因素
    ，仍屬意外事故造成傷害而應理賠。被上訴人辯稱必須意外事故構成傷害之直接
    及單獨原因時方負理賠之責云云，乃學者施文森個人見解，不符契約內容。長庚
    醫院之鑑定報告，內容可議之處甚多，又不願對其內容負責補充鑑定，反誣指上
    訴人至鑑定醫師門診處抗議，該鑑定報告不足為憑等語（原審為上訴人敗訴之判
    決）。並聲明：(一)原判決廢棄。(二)被上訴人應給付上訴人三百五十萬元整，及自
    八十九年八月四日起至清償日止，按年息百分之十計算之利息。(三)願供擔保，請
    准宣告假執行。
二、被上訴人則以：上訴人確有向被上訴人投保一千萬元意外傷害保險，但因上訴人
    係辦理玉山銀行信用卡時所參加簡便之意外傷害保險申請訂購專案，故無書面詢
    問資料。上訴人遭受殘廢之症狀，乃舊疾之病因，加上其工作性質，長期累積退
    化所致，其現有殘廢狀況乃舊疾因素，並非新傷意外所致，被上訴人無理賠責任
    。至於意外傷害保險醫療金二萬六千一百六十四元之理賠，係上訴人住院治療之
    導致上訴人現主張之殘廢無涉。縱認本件上訴人之受傷除舊疾外，並有新傷之因
    素，因新傷並非傷害直接且單獨之原因，依權威學者施文森見解，仍不能認係新
    傷意外造成殘廢，被上訴人自不負理賠責任。根據長庚醫院鑑定報告，顯然上訴
    人傷殘應直接出於舊疾云云，資為抗辯。並聲明：上訴駁回，如受不利判決，願
    供擔保，免為假執行。
三、系爭保險契約係上訴人辦理玉山銀行信用卡時所參加簡便之意外傷害保險申請訂
    購專案（被上訴人並無書面詢問上訴人的資料），其內容為一千萬元意外傷害保
    險主約，及一千元意外傷害醫療保險金日額給付附約，且上訴人於八十九年一月
    八日，在家中進行果樹整理及施肥工作時，不慎意外跌倒導致腰部受傷，為此，
    被上訴人確已依附約就上訴人本件事故支付意外傷害保險醫療金二萬六千一百六
    十四元（包括遲延支付利息一百六十四元）等情，為兩造所不爭執，均堪信為真
    實。
四、上訴人主張伊於保險有效期間即八十九年一月八日，在家中進行果樹整理及施肥
    工作時，不慎意外跌倒，導致腰部受傷，符合請領本件意外保險金之要件等語。
    被上訴人則否認之，辯稱上訴人之殘廢狀況應係其本身患有舊疾所致，與意外無
    關云云。是本案應審究之爭執點厥為：上訴人受有殘廢之結果，係由本身舊疾所
    引起，或因外來突發事故所引起？茲析述如下：
  (一)依系爭保險契約條款第二條約定：「被保險人於本契約有效期間內，因遭受意外
    傷害事故，致其身體蒙受傷害而致殘廢或死亡時，依照本契約的約定，給付保險
    金。前項所稱意外傷害事故，指非由疾病引起之外來突發事故。」（原審卷第十
    九頁）。是本件保險事故發生之原因，如係由於外來之原因（非因被保險人本身
    已存在可得預料或查知之原因），以致發生意外之傷害結果，保險人即有給付保
    險金之責。又所謂外來突發之意外事故，係指自身以外之事故，且事發突然，無
    法防範者而言（最高法院八十五年度台上字第一四三○號判決意旨參照）。
  (二)按保險法第一百三十一條規定：「傷害保險人於被保險人遭受意外傷害及其所致
    殘廢或死亡時，負給付保險金額之責。」，又依卷附上訴人提出，被上訴人不爭
    執之前引康健意外傷害保險條款第二條約定，可知傷害保險係就被保險人因外來
    突發的意外事故，致身體受傷或死亡，保險人始給付保險金之保險類型。且被保
    險人發生意外之事故只問其是否為致死傷之主要有效原因，換言之，若傷害之事
    故為死亡之主要有效原因者（相當因果關係），雖被保險人若不先有病，即不致
    因傷而死，亦不能謂非為事故之直接結果，此徵諸附加傷害保險約款自七十七年
    迄今，經財政部函准修正四次，於八十五年九月一日修正最新約款，對意外傷害
    之定義已排除直接且單獨的原因，接受間接與併發等之因素甚明。
  (三)上訴人主張伊於八十九年一月八日，跌倒致腰部受傷，符合請領意外保險金之要
    件；被上訴人則辯稱上訴人對於主張跌倒一事應負舉證責任，且上訴人所主張之
    殘廢狀況應係其本身患有舊疾所致，與意外無關云云。惟查：
    1.上訴人於八十九年一月八日，不慎跌倒致腰部受傷，為上訴人之父廖永城及廣
      興村村長林進宗二人親眼目睹，有廖永城以及廣興村村長林進宗之見證書在卷
      可稽，且據林進宗於原審到庭結證明確。佐以上訴人所提出之台北市立和平醫
      院診斷證明書載明：「脊椎狹窄症併發坐骨神經痛」（原審卷一第二十九頁）
      ，並經診治醫師廖文裕於原審到庭證稱：「當時原告（上訴人）下背痛而到醫
      院來向我求診，起先懷疑是椎間板突出，後來電腦斷層掃描是脊椎狹窄症，這
      應該是新傷也有舊傷，‧‧‧」（原審卷一第八十七頁），及桃園醫院所開立
      殘廢診斷書，亦據診治醫生李偉強於原審到庭證稱：「（按問：請問桃園醫院
      的病歷資料最後一頁病歷所載「traumatich HIVD」等字樣是何意義？）是指
      外傷性的椎間盤凸出症，應該是外力的關係所導致的受傷。」（原審卷一第一
      七四頁）等語。足見上訴人並非因單純舊疾而就醫，乃係因外力導致其受有不
      同於舊疾之傷害住院治療，已堪認定。
    2.上訴人因上述傷害於八十九年一月十四日住院，並於同年二月九日出院，隨即
      備妥相關文件向被上訴人請求保險理賠，而被上訴人就前述上訴人投保之保險
      契約附約中之意外傷害醫療保險金（一般住院日額保險金，每日一千元）部分
      ，理賠意外傷害保險醫療金（住院日額給付）二萬六千一百六十四元整予上訴
      人，此有被上訴人理賠部出具之通知函在卷可稽。足見被上訴人認定上訴人本
      次施行腰椎、薦椎手術係因意外所致，方同意給付上述二萬六千一百六十四元
      之意外傷害醫療日額給付。雖被上訴人嗣於本院陳稱：「該住院日額保險金之
      理賠，係於保險人因外傷有住院治療即於理賠，上訴人聲請理賠，亦僅就傷害
      醫療保險部分請求，並無本件意外理賠部份，‧‧‧」云云，然觀諸兩造簽立
      之「康健意外傷害保險」傷害醫療保險金日額給付附加條款第一條約定：「被
      保險人於本附加條款有效期間內遭受康健意外傷害保險所約定的意外傷害事故
      ，自意外傷害事故發生之日起一百八十日以內，經登記合格的醫院或診所治療
      者，本公司（即被上訴人）就其住院日數，給付保險單所記載的「一般住院日
      領保險金」。」等文句（原審卷第二十二頁），足見被上訴人係認上訴人遭受
      意外傷害，而給付上開保險金，被上訴人上開所辯，不足採信。
    3.上訴人於八十九年一月八日不慎跌傷，嚴重傷及腰椎部分，並於同年五月被判
      定為輕度肢障，獲核發身心障礙手冊，有該身心障礙手冊及身心障礙者鑑定表
      影本各一份在卷可稽（原審卷第三十二頁）。惟上訴人所遭受輕度肢障之狀況
      ，是否與新傷具有相當因果關係？乃應審究之爭點，按所謂相當因果關係，係
      以行為人之行為所造成之客觀存在事實，為觀察之基礎，並就此客觀存在事實
      ，依吾人智識經驗判斷，通常均有發生同樣損害結果之可能者，該行為人之行
      為與損害之間，即有因果關係。上訴人因跌倒而致「腰椎椎間腔狹窄症」，並
      於八十九年一月二十七日施行手術，本院依職權函請國立台灣大學附設醫學院
      （下稱台大醫院）鑑定關於該日所施行之手術原因為何，及係因新傷抑舊傷造
      成？是否達殘廢程度？該院於九十三年八月十九日以（九十三）校附醫祕字第
      九三○○二○八九九六號函覆本院：一般「腰椎椎間腔狹窄症」患者雖因腰、
      薦椎神經受壓迫而可能會有下肢運動、感覺功能障礙，但絕大多數患者在症狀
      出現後惡化速度緩慢。本案廖先生（即上訴人）出現「垂足」如此嚴重之症狀
      極為罕見。較合理之解釋應為廖先生在八十九年一月八日發生背痛及下肢無力
      、麻痛症狀之前，因從事負重、彎腰等勞動，或因遭遇某一特定類型之外力撞
      擊，使得已受到慢性壓迫之腰椎椎腔內神經，在腰椎結構瞬間改變或極少量椎
      間盤組織擠壓進入腰椎椎間腔等可能的情形下，造成腰椎腔內已有慢性病變之
      腰薦神經根再加上急性壓迫傷害，因而出現背痛及「垂足」等症狀等語。依台
      大醫院報告所載及前開說明，足見上訴人於八十九年一月八日跌倒及其所遭受
      之輕度肢障間具有相當因果關係，亦堪認定。
  (四)綜上，上訴人確係於跌倒時發生輕度肢體障礙結果，非因本身慢性病緩慢惡化所
    造成，並有「垂足」如此嚴重症狀之外部情狀，堪信上訴人係因意外事故致發生
    此一結果，縱然此一意外事故再加上上訴人原本之身體狀況後，始發生危險結果
    ，然此一結果之發生原因仍屬意外，不得因此即認為非屬意外。
五、上訴人之輕度肢障既係因於跌倒所致，並已接受「腰椎椎間腔狹窄症」手術，自
    屬系爭保險契約保險單條款第二條第二項「非由疾病引起之外來突發事故」，一
    上開診斷證明書所載，其殘廢程度並符合系爭保險契約第六條及其附表「殘廢程
    度與保險金給付表」第四級第十八項「一下肢三大關節中之一關節或二關節之機
    能永久完全喪失者」（原審卷第二三頁）之理賠標準，即上訴人應依保險金額百
    分之三十五之比例理賠之，此參之台大醫院上開覆函中，對於上訴人若於「垂足
    」症狀發生一年以上，仍無絲毫恢復之跡象，踝關節背屈功能完全喪失因而必須
    藉助「垂足版」固定，方能便於行走之情形下，符合「殘廢程度與保險金給付表
    」第四級第十八項「一下肢三大關節中之一關節或二關節之機能永久完全喪失者
    」之理賠標準之鑑定，益足證之（本院卷第二○六頁），被上訴人就此理賠標準
    亦不爭執（本院卷第一四七頁）。上訴人既為保險契約之受益人，且依約在限定
    之期限內檢具相關文件提出聲請，並說明上訴人係因意外事故而致傷害等事由，
    被上訴人自應依約給付保險金，其拒絕給付保險金予上訴人之理由並無可採。因
    此上訴人請求被上訴人給付如主文所示之保險金，及依約自上訴人提出申請後十
    五日起依年息百分之十計算之利息，即有理由，應予准許。
六、上訴人主張依保險契約法律關係，請求被上訴人給付三百五十萬元（系爭保險金
    額一千萬元之百分之三十五），及自上訴人提出申請後十五日起（即八十九年八
    月四日）至清償日止，按週年利率百分之十計算之利息，洵屬正當，應予准許。
    原審為上訴人敗訴之判決，尚有未洽；上訴意旨指摘原判決不當，求予廢棄改判
    ，為有理由。爰由本院廢棄改判，如主文所示。又兩造均陳明願供擔保聲請准免
    假執行，經核均無不合，爰分別酌定相當擔保金額准許之。
七、兩造其餘主張及陳述，與判決結果不生影響，不一一准駁，併此敘明。
八、據上論結，本件上訴為有理由，依民事訴訟法第四百五十條、第七十八條、第四
    百六十三條、第三百九十條第二項、第三百九十二條第二項，判決如主文。
中　　　華　　　民　　　國　　九十三　　年　　十二　　月　　　十四　　　日
                                  民事第十五庭
                                      審判長法  官  劉  靜  嫻
                                            法  官  陳  昆  煇
                                            法  官  游  明  仁
右正本係照原本作成。
如不服本判決，應於收受送達後二十日內向本院提出上訴書狀，其未表明上訴理由者
，應於提出上訴後二十日內向本院補提理由書狀（均須按他造當事人之人數附繕本）
上訴時應提出委任律師或具有律師資格之人之委任狀；委任有律師資格者，另應附具
律師資格證書及釋明委任人與受任人有民事訴訟法第四百六十六條之一第一項但書或
第二項（詳附註）所定關係之釋明文書影本。
中　　　華　　　民　　　國　　九十三　年　　十二　　月　　　十六　　　  日
　　　　　　　　　　　　　　　　　　　　　　書記官  于      誠
附註：
民事訴訟法第四百六十六條之一（第一項、第二項）：
對於第二審判決上訴，上訴人應委任律師為訴訟代理人。但上訴人或其他法定代理人
具有律師資格者，不在此限。
上訴人之配偶、三親等內之血親、二親等內之姻親，或上訴人為法人、中央或地方機
關時，其所屬專任人員具有律師資格並經法院認為適當者，亦得為第三審訴訟代理人
。
